臺灣雲林地方法院刑事判決
110年度易字第110號
公  訴  人  臺灣雲林地方檢察署檢察官
被      告  黃水港



上列被告因竊盜案件，經檢察官提起公訴（110年度偵字第167號
），被告於準備程序進行中，就被訴事實有罪之陳述，本院裁定
進行簡式審判程序，判決如下：
    主  文
黃水港犯侵入住宅竊盜罪，處有期徒刑柒月；應追徵不能沒收之
犯罪所得價額新臺幣柒仟元。
    事  實
一、黃水港意圖為自己之不法所有，基於侵入住宅竊盜之犯意，
    於民國109年9月21日13時28分許，騎乘車號00*-J**號(車號
    詳卷)之普通重型機車，至雲林縣西螺鎮廣興里周科名之住
    處，利用大門未上鎖之機會侵入該處，徒手竊取周科名所有
    之現金新臺幣(下同)2萬元得手後騎車離去。嗣經警循線調
    閱監視器影像，並於翌(22)日11時10分許，在雲林縣西螺鎮
    大園里黃水港之住處扣得其竊得所餘現金1萬3000元(已發還
    周科名)。
二、案經雲林縣警察局西螺分局報告臺灣雲林地方檢察署檢察官
    偵查起訴。
    理  由
壹、程序部分：
    本件被告黃水港所犯為死刑、無期徒刑、最輕本刑為3年以
    上有期徒刑以外之罪，亦非屬高等法院管轄之第一審案件，
    其等於準備程序進行中，先就被訴事實為有罪之陳述，經本
    院告知簡式審判程序之旨，並聽取當事人之意見後，本院裁
    定依刑事訴訟法第273條之1規定進行簡式審判程序，是本案
    之證據調查，依刑事訴訟法第273條之2規定，不受同法第15
    9條第1項、第161條之2、第161條之3、第163條之1及第164
    條至第170條規定之限制。
貳、實體部分：
一、上開犯罪事實，業據被告於警詢、本院訊問程序、準備程序
    及簡式審判程序中均坦承不諱（見警卷第11至14頁；本院卷
    第128頁、第219頁、第223頁），核與被害人周科名之證述
    相符（見警卷第7至9頁），並有雲林縣警察局西螺分局扣押
    筆錄暨扣押物品目錄表、贓物認領保管單、車輛詳細資料報
    表各1份及現場暨監視器錄影翻拍照片8張（見警卷第15至27
    頁、第31至33頁）在卷可稽，綜上，被告上開任意性自白核
    與事實相符，自可採為論罪科刑之依據。本件事證已臻明確
    ，被告犯行洵堪認定，應依法論科。
二、論罪科刑：
  ㈠核被告所為，係犯刑法第321條第1項第1款之侵入住宅竊盜罪
    。
  ㈡爰以行為人責任為基礎，審酌被告前有數次竊盜之前案紀錄
    ，顯然欠缺尊重他人財產權之觀念，更曾因加重竊盜罪入監
    執行（於103年9月5日執行完畢，未構成累犯），此應基於
    刑罰特別預防之功能，在罪責範圍內適當考量。惟念及其犯
    後坦承犯行，態度尚可，參以其竊取之財物價值，已歸還被
    害人部分財物，但未歸還部分迄今仍未賠償（見本院卷第22
    0頁）等情，參以被告自陳：國小肄業之學歷、離婚、無業
    、與哥哥同住之生活狀況（見本院卷第225至226頁）等一切
    情狀，量處如主文所示之刑。
三、沒收：
    按犯罪所得，屬於犯罪行為人者，沒收之；於全部或一部不
    能沒收或不宜執行沒收時，追徵其價額；犯罪所得已實際合
    法發還被害人者，不予宣告沒收或追徵，刑法第38條之1第1
    項前段、第3項、第5項分別定有明文。經查：
　㈠實務固有見解認為：沒收新制將沒收性質變革為刑罰及保安
    處分以外之獨立法律效果，已非刑罰（從刑）。是刑法第38
    條之1第1項、第3項規定「犯罪所得，屬於犯罪行為人者，
    沒收之；於全部或一部不能沒收或不宜執行沒收時，追徵其
    價額。」，係規定犯罪所得（原物），應先為獨立法律效果
    之沒收宣告，在無法執行沒收時，始以追徵價額方式替代之
    ，此替代手段為執行之方法。上開規定並非規定「非原物」
    ，即無庸為「沒收」之宣告，可逕為替代執行方法─「追徵
    」之諭知等語（可參閱臺灣高等法院臺南分院109年度金上
    訴字第772號判決意旨）。惟：
  ⒈論者主張：由於沒收與追徵之效力不同，執行方式有別，故
    裁判主文原則上應明確諭知沒收或諭知追徵，不宜使用條件
    句方式宣告。但我國沒收新制施行後，實務多數判決用「條
    件句」一併宣告沒收與追徵，不僅會造成執行標的不明確而
    使執行機關無法執行，更會因為沒收或追徵標的權利歸屬不
    同，而影響裁判確定後，被害人請求發還或給付之程序保障
    設計，連帶影響受判決人之其他普通債權人之債權受償機會
    （參閱林鈺雄，刑法沒收之追徵條款─兼評相關實務見解，
    第66卷第4期，109年8月，第12頁；連孟琦，犯罪所得沒收
    與追徵裁判之區別與宣告，月旦裁判時報，第91期，109年1
    月，第68至69頁），事實上，早於沒收舊制時，最高法院27
    年度上字第2016號判決意旨已指出：「刑法第131條第2項既
    規定所得之利益沒收之，如全部或一部不能沒收時，追徵其
    價額，則被告所得之利益，究應直接沒收，『抑』應追徵價額
    及其數量或價額若干，自應於判決主文內明白宣示，原判決
    僅宣示所得之利益沒收，殊嫌含混。」意即法院不僅應明白
    宣示沒收「或」追徵，更應清楚諭知其數量或價額，顯然明
    確區分沒收與追徵二者；而從新法第38條之2第2項規定：「
    宣告前2條之沒收或追徵，有過苛之虞、欠缺刑法上之重要
    性、犯罪所得價值低微，或為維持受宣告人生活條件之必要
    者，得不宣告或酌減之」觀察，其亦規定「沒收『或』追徵」
    ，法院得依上開規定裁量是否宣告沒收「或」追徵，抑酌減
    沒收「或」追徵之數量、價額，足見法院本應視個案審理結
    果，宣告沒收「或」追徵，並非謂不問何情，應一律宣告沒
    收「及」追徵，倘法院審理結果已可判斷無從原物沒收，實
    無贅為「沒收」宣告之必要，應逕行追徵其價額，此參諸最
    高法院108年度台上字第3249號判決撤銷改判原審判決沒收
    部分，逕追徵犯罪所得價額，並謂：「原判決上開違法，尚
    不影響於事實之確定及其他沒收之諭知，本院可據以為裁判
    ，又該犯罪所得既未扣案，衡情應已混同，無從沒收原物，
    爰改判如主文第2項所示。」應明（另可參閱最高法院107年
    度台上字第1577號判決意旨）。
  ⒉關於沒收標的為「金錢」時，論者指出，由於金錢重在其表
    彰之價值，且金錢特別容易移轉、消費及混同，故除了原利
    得現金仍存在的少數情形（如擄人勒贖被查獲的「原贖金」
    、販毒「當場查獲」的交付現金等）外，並不是沒收原客體
    ，而是以追徵其價額為主（參閱林鈺雄，前揭文，第5頁）
    ；另有論者說明，當沒收標的為「金錢」時，通常是因為混
    合的原因而無法特定，所以才不能原物沒收，並不是因其本
    質重在兌換價值且易於混同而只需追徵，也就是金錢「本質
    上易於混同」與「實際上是否混同」屬於不同概念，如可特
    定，就能被原物沒收，若因混合而無法特定，則只能追徵相
    當價額，「法院」還是要個案審查實際上能否原物沒收（參
    閱連孟琦，前揭文，第71頁）。
  ㈡查被告所竊取被害人所有之現金2萬元為其犯罪所得，為警查
    獲時，扣得其中現金1萬3000元，並已實際發還被害人（見
    警卷第31頁），就此部分自不予宣告沒收；其餘現金7000元
    並未扣案，此部分之現金或與被告固有財產之其他現金混合
    ，或已花用完畢而無法沒收原物，應逕追徵不能（原物）沒
    收之犯罪所得價額即金額如主文所示。
據上論斷，應依刑事訴訟法第273條之1第1項、第299條第1項前
段，刑法第321條第1項第1款、第38條之1第1項前段、第3項，刑
法施行法第1條之1，判決如主文。
本案經檢察官吳文城提起公訴，檢察官陳淑香到庭執行職務。
中　　華　　民　　國　　110 　年　　8 　　月　　31　　日
                  刑事第七庭    法  官  潘韋丞 
以上正本證明與原本無異。　　　　　　　　　 
如不服本判決應於收受送達後20日內向本院提出上訴書狀，並應
敘述具體理由；其未敘述上訴理由者，應於上訴期間屆滿後20日
內向本院補提理由書（均須按他造當事人之人數附繕本）。「切
勿逕送上級法院」。
                                 書記官 郭美儀
中　　華　　民　　國　　110 　年　　9 　　月　　2 　　日
附錄本案論罪之法條全文：
中華民國刑法第321條
犯前條第1項、第2項之罪而有下列情形之一者，處6月以上5年以
下有期徒刑，得併科50萬元以下罰金：
一、侵入住宅或有人居住之建築物、船艦或隱匿其內而犯之。
二、毀越門窗、牆垣或其他安全設備而犯之。
三、攜帶兇器而犯之。
四、結夥三人以上而犯之。
五、乘火災、水災或其他災害之際而犯之。
六、在車站、港埠、航空站或其他供水、陸、空公眾運輸之舟、
    車、航空機內而犯之。
前項之未遂犯罰之。